臺灣基隆地方法院刑事判決　　　　　　　　　　　　　九十三年度簡上字第三四號
　　公　訴　人　臺灣基隆地方法院檢察署檢察官
　　上　訴　人
　　即　被　告　甲○○　男　二.
右上訴人即被告因被告竊盜等案件，不服本院基隆簡易庭九十三年度瑞簡字第二一號
，中華民國九十三年三月五日第一審判決（原聲請簡易判決處刑案號：臺灣基隆地方
法院檢察署九十三年度偵字第八八八號）提起上訴，本院認不宜為簡易判決處刑，自
為第一審判決如左：
    主      文
原判決撤銷。
甲○○無罪。
    理      由
一、公訴即原聲請簡易判決處刑意旨略以：緣上訴人即被告甲○○於民國九十三年二
    月二十三日上午十時許，駕駛一一五七─ＧＺ號自小貨車，行經臺北縣瑞芳鎮○
    ○路一五八號瑞三煤礦廠房時，見該廠房無人看管，竟萌生為自己不法所有之意
    圖，徒手竊取置放在該廠房內之捲揚機心二個、螺絲鋼板乙個，得手後，旋將之
    藏放在前開自小貨車內，擬伺機變賣出售以牟利。因認被告涉犯刑法第三百二十
    條第一項之竊盜罪嫌云云。
二、按犯罪事實應依證據認定之，無證據不得認定其犯罪事實；又不能證明被告犯罪
    者，應諭知被告無罪之判決，刑事訴訟法第一百五十四條第二項、第三百零一條
    第一項分別定有明文。而事實之認定，應憑證據，如未發現相當證據或證據不足
    以證明，自不能以推測或擬制之方法，為裁判基礎（最高法院四十年臺上字第八
    六號判例）。再認定不利於被告之事實，須依積極證據，苟積極證據不足為不利
    於被告事實之認定時，即應為有利於被告之認定，更不必有何有利之證據（最高
    法院三十年上字第八一六號判例）；又所謂「積極證據足以為不利被告事實之認
    定」係指據為訴訟上證明之全盤證據資料，在客觀上已達於通常一般之人均不致
    於有所懷疑，而得確信被告確曾犯罪之程度，若未達到此一程度，而有合理懷疑
    之存在時，即無從為有罪之認定（最高法院七十六年臺上字第四九八六號判例）
    。申言之，認定犯罪事實所憑之證據，雖不以直接證據為限，間接證據亦包括在
    內，然而無論直接證據或間接證據，其為訴訟上之證明，須於通常一般之人均不
    致有所懷疑，而得確信其為真實之程度者，始得據為有罪之認定，倘其證明尚未
    達此一程度，而有合理之懷疑存在而無從使事實審法院得有罪之確信時，即應由
    法院為諭知被告無罪之判決（最高法院七十六年臺上字第四九八六號判例）；換
    言之，事實審法院倘已踐行完畢調查證據之程序後，仍無法形成「被告確有該當
    各該構成要件所欲處罰之構成要件事實」之確信時，即應依刑事訴訟法上「罪疑
    利益歸於被告（亦即，倘有懷疑則從被告之利益作解釋）」之證據法則，逕為被
    告有利之認定。
三、訊據被告固不否認曾於前揭時間，在侯硐路一五八號對面經人閒置之建物內，擅
    自拿取瑞三煤礦所有捲揚機心二個、螺絲鋼板乙個等事實，惟堅詞否認有何公訴
    人所指之竊盜犯行，辯稱：案發地點並非侯硐路一五八號之瑞三煤礦廠房，而係
    侯硐路一五八號對面看似無人管理之半倒塌建物，且置放在該建物範圍內之物品
    ，亦有鏽蝕跡象，是伊當時認為伊所拿取者，應屬他人棄置在該處之破銅爛鐵等
    語；公訴人認被告涉有本起竊盜犯行，則係以被告自白、證人即被害人乙○○之
    證述、卷附照片及贓物認領保管收據為其論據。
四、經查：
  (一)本件案發地點，並非臺北縣瑞芳鎮○○路一五八號之瑞三煤礦廠房，而係侯硐路
    一五八號「對面」無門牌、產權標示之半倒塌建物，此除據被告陳明在卷外，並
    經本院會同被告及被害人乙○○前往現場履勘無訛，製有勘驗筆錄在卷可考。是
    檢察官聲請簡易判決處刑意旨所指被告進入侯硐路一五八號瑞三煤礦廠房內行竊
    乙節，應屬誤會。
  (二)被告於前揭時間，在侯硐路一五八號「對面」無門牌、產權標示之半倒塌建物內
    ，未經該棟建物之管領權人即被害人乙○○之同意，旋以徒手方式，擅自拿取置
    放在該建物範圍內之捲揚機心二個、螺絲鋼板乙個等事實，業據被告坦認在卷，
    核與被害人乙○○指述之情節相符，且有贓物認領保管收據正本乙紙在卷可參；
    然按行為非出於故意或過失者，不罰；過失行為之處罰，以有特別規定者，為限
    。刑法第十二條第一項、第二項分別定有明文；而刑法第三百二十條第一項、第
    三百二十一條第一項之普通竊盜、加重竊盜罪名，既無「過失犯」處罰之特別規
    定，則本罪（普通竊盜罪、加重竊盜罪）之成立，自須行為人於行為之際，就其
    所擅予拿取之動產係屬他人支配管領或他人所有乙節，在主觀上已經有所認識或
    預見，而仍決意擅自拿取或放任擅自拿取他人支配管領動產之結果發生之直接或
    間接「故意」者，始足當之；倘行為人於著手拿取他人管領支配動產之際，就該
    物係屬他人管領、持有或所有等情節，在主觀上均欠缺認識，或行為人雖已預見
    有此可能，然其心態尚未至放任此一結果發生之程度，則均不能以本罪相繩。換
    言之，本案被告固查有未得捲揚機心、螺絲鋼板所有權人或支配管領權人同意而
    擅自拿取上開捲揚機心及螺絲鋼板之事實，惟其行為是否已至竊盜之刑事不法程
    度，則須綜合所有客觀之事證，判定被告主觀上究竟是否具備竊盜他人動產之「
    故意」而定。此實非事實之爭議，而係個案之法律評價問題。茲本件案發地點，
    除入口處查無鐵門、鐵柱、鐵鍊等防閑設施之設置，該建物範圍四周亦查無門牌
    、產權標誌、禁止進入或警告等標語設施；又案發現場目視所及之範圍，大部分
    均已雜草叢生，其上物品不僅四散堆置，甚且查有鏽蝕毀敗痕跡；再者，案發現
    場雖有類似建物之斷垣殘跡，然其部分建物僅殘存孤牆乙面，部分建物屋頂（屋
    頂之架構為鐵板上搭鐵皮浪板）則已坍塌鏽蝕，顯然無法遮風蔽雨；至案發現場
    目視所及之小部分範圍，則另查有堆疊物品焚燒之殘跡，此均據本院會同被告及
    被害人前往現場履勘無誤，製有勘驗筆錄暨現場照片九幀在卷可考。由案發現場
    之荒廢情節研判，客觀上本即難以期待被告或不明內情之人，就該棟建物及其附
    隨之範圍，並未廢棄而仍處於他人支配管領狀態等情節，能於事前有所認識！遑
    論放置在案發地點內之捲揚機心及螺絲鋼板等物，是否仍為他人支配管領之有主
    物！更何況，現場物品既係四散堆置，復查有鏽蝕毀敗痕跡，此均詳見本院前述
    勘驗結果，則現場物品堆放及保存之方式，實亦與一般人在客觀上所能或所常採
    取之廢棄物處理方式相差無幾，任何具備足以辨別事理能力之一般人，自均有可
    能對本案所有權人或支配管領權人已有放棄其所有權或支配管領權之意思乙節，
    產生合理之懷疑與聯想！此觀之證人丙○○於本院前往現場履勘時，亦到場表示
    意見稱：「現場看起來確像無人看管」等語即明。準此，單憑檢察官所持之前揭
    論據，自尚無從說服本院驟為被告主觀上必有竊盜「故意」之推論；至被告辯稱
    其誤以為伊所拿取之物品，係屬他人棄置在該處之破銅爛鐵等語，亦查無悖於情
    理之處，而堪可採信。
五、綜上研析，檢察官聲請簡易判決處刑所持論據，既尚存在有前述不能排除之有利
    於被告之合理懷疑，而不足以支撐本院逕對被告為有罪之認定；本院在職權調查
    之範圍以內，復查無其他積極證據足認被告所為確已該當刑法竊盜罪名之構成要
    件，徵諸首開說明，既不能證明被告犯罪，本於罪疑利益歸於被告之原則（無罪
    推定之原則），本院自應逕為有利於被告之認定。從而，被告以前揭辯詞向本院
    提出上訴，為有理由，而應由本院將原審判決撤銷，並另為被告無罪之諭知，以
    昭審慎。
六、按檢察官聲請以簡易判決處刑之案件，經法院審理後，認應為無罪之諭知者，應
    適用通常程序審判之，刑事訴訟法第四百五十二條、第四百五十一條之一第四項
    但書第三款定有明文。又管轄第二審之地方法院合議庭受理簡易判決上訴案件，
    應依通常程序審理；其認案件有刑事訴訟法第四百五十二條之情形者，應撤銷原
    判決，逕依通常程序為第一審判決（法院辦理刑事訴訟簡易程序案件應行注意事
    項第十四條中段及後段參照）。茲本案檢察官以被告涉犯刑法第三百二十條第一
    項之竊盜罪，聲請本院簡易庭逕以簡易判決處刑，然本院於審理中因發現本件被
    告被訴罪名不能證明，而應為無罪之諭知，參諸上開說明，自應撤銷原審判決，
    並逕依通常程序為第一審判決。
據上論斷，應依刑事訴訟法第四百五十五條之一第一項、第三項、第四百五十二條、
第三百六十九條第一項前段、第三百六十四條、第三百零一條第一項，判決如主文。
本案經檢察官張長樹到庭執行職務。
中      華      民      國      九十三      年      五      月  二十七  日
                                臺灣基隆地方法院刑事第四庭
                                    審判長  法  官  陳志祥
                                            法  官  陳玉雲
                                            法  官  王慧惠
右正本證明與原本無異。
對於本件判決如有不服，應於收受送達後十日內，向本院提出上訴書狀，上訴於臺灣
高等法院，並按他造當事人之人數附具繕本。
                                            書記官  吳麗雲
中     華       民      國      九十三      年      五      月  二十七  日
